臺灣高等法院民事判決　　　　　　　　九十三年度重上字第三四三號
　　上　訴　人　甲○○
　　訴訟代理人　劉立鳳律師
　　複 代理 人　劉樹志律師
　　被 上訴 人　乙○○
　　訴訟代理人　陳淑芬律師
　　　　　　　　陳繼民律師
　　　　　　　　李永然律師
右當事人間請求塗銷不動產所有權移轉登記事件，上訴人對於中華民國九十三年五月
十三日臺灣板橋地方法院九十二年度重訴字第三○六號第一審判決提起上訴，本院於
中華民國九十三年十二月二十二日言詞辯論終結，判決如下：
    主      文
原判決廢棄。
被上訴人在第一審之訴駁回。
第一、二審訴訟費用由被上訴人負擔。
    事實及理由
一、本件被上訴人主張：其為被繼承人蔡萬成之次子，坐落於台北縣新莊市○○段五
    一二地號土地、其上台北縣新莊市○○段第二八三一建號（門牌號碼為台北縣新
    莊市○○路七三巷三四號）之房屋，及同地段五一三地號土地、其上台北縣新莊
    市○○段第九二建號（門牌號碼為台北縣新莊市○○路七三巷三六號）之房屋（
    下稱系爭不動產）原係蔡萬成所有，於民國九十二年一月七日以買賣之原因移轉
    登記予上訴人所有。系爭不動產以土地公告現值及建物課稅現值計算，總價已達
    新台幣（下同）一千六百三十萬八千五百七十四元，被上訴人及其餘繼承人於蔡
    萬成生前未曾聽聞其出賣不動產予上訴人之情，且倘真有買賣之情事，蔡萬成之
    銀行帳戶非但無買賣價金之存入，甚且數百萬元之存款亦遭人提領僅剩數千元，
    顯見系爭不動產之買賣應屬虛偽不實，蔡萬成與上訴人間既無買賣及移轉系爭不
    動產之真正合意，其意思表示為無效，系爭不動產所有權應屬被上訴人及其他繼
    承人全體公同共有，爰依民法第七百六十七條及第一百七十九條之規定，訴請上
    訴人塗銷系爭不動產之所有權移轉登記，並將系爭不動產騰空返還如原判決附件
    所示全體公同共有人。
二、上訴人辯以：系爭不動產確係由蔡萬成出賣並移轉登記予上訴人，買賣價金總計
    三百萬元，上訴人除於九十一年十一月十一日轉帳匯款五十萬元予蔡萬成外，剩
    餘之買賣價金則由上訴人於九十一年十一月二十五日，分別代蔡萬成繳納系爭不
    動產之土地增值稅共計四百六十五萬五千八百一十七元，以為給付，其中逾三百
    萬元部分，係用以抵付上訴人另向蔡萬成購買台北市○○區○○街五號房地之部
    分買賣價金，是以雙方間確實有買賣價金之支付與收受。被上訴人主張上訴人與
    蔡萬成之買賣契約及所有權移轉登記屬通謀虛偽意思表示，依民事訴訟法第二百
    七十七條，應由被上訴人就其主張負積極舉證之責。另由證人林繼釧之證稱可知
    蔡萬成於簽約時意識清楚、有完全之意思能力，且明瞭契約內容與真意，其與上
    訴人間確有買賣及移轉不動產所有權之意思，彼等間絕無通謀虛偽之意思表示等
    語。
三、本件經原法院判決上訴人各應將系爭不動產於九十二年一月七日登記買賣原因所
    為之所有權移轉登記予以塗銷，並應將系爭不動產騰空返還予原判決附表所示之
    全體公同共有人。上訴人提起上訴，聲明為：(一)原判決廢棄。(二)被上訴人在第一
    審之訴駁回。被上訴人則聲明：上訴駁回。
四、經查：被上訴人係蔡萬成之次子，系爭不動產原係蔡萬成所有，蔡萬成於九十二
    年二月十三日死亡後，被上訴人始知系爭不動產已於九十二年一月七日以「買賣
    」之原因移轉登記於蔡萬成三子蔡維守之同居人即上訴人名下，而系爭不動產單
    以土地之「公告現值」及建物之「課稅現值」計算，總價為一千六百三十萬八千
    五百七十四元等情，有
    登記謄本在卷（見原審卷一第十一至十六頁）可憑，並據原法院向台北縣新莊地
    政事務所調閱該所九十一年莊登字第四九七八五○號系爭不動產土地登記申請書
    及其附件全部（見原審卷第四五至五八頁），查核屬實，且為兩造所不爭執（見
    本院卷第一二七頁之九十三年十月二十日準備程序筆錄），堪信此部份之事實為
    真正。
五、本件經本院於九十三年十月二十日與兩造整理並協議簡化之爭點為：（見本院卷
    第一二七頁之準備程序筆錄）
（一）上訴人與蔡萬成之間是否有買賣及移轉系爭不動產之真意？
（二）如認上訴人與蔡萬成間無買賣及移轉系爭不動產所有權之真意，則彼等間是否
      有隱藏贈與而移轉系爭不動產所有權之意思？
    茲分述如下：
（一）上訴人與蔡萬成之間是否有買賣及移轉系爭不動產之真意？
  １、被上訴人主張：系爭不動產總價一千六百三十萬八千五百七十四元，其中土地
      增值稅四百六十五萬五千八百十七元，惟上訴人與蔡萬成間買賣契約中所載之
      價金僅三百萬元，蔡萬成尚應負擔土地增值稅四百六十五萬五千八百十七元，
      顯與買賣要件及一般正常交易情形有違。另依蔡萬成與上訴人間買賣契約第二
      條及第四條之約定，於買賣移轉完成之日為尾款交付日，上訴人須支付蔡萬成
      二百五十萬元，有關買賣時發生之土地增值稅歸蔡萬成負擔，各不推諉。上訴
      人應於系爭不動產所有權移轉完成時，給付蔡萬成共計二百五十萬元；惟蔡萬
      成之銀行帳戶非但無上述價金之存入，其存款更遭人提領至僅剩數千元。再上
      訴人在台新銀行之帳戶於九十二年十一月二十五日曾分別轉帳一百八十七萬五
      千六百六十二元及二百二十八萬零一百五十五元，恰為系爭不動產中之土地增
      值稅，與前述買賣契約第四條之約定不符，可見蔡萬成與上訴人間實未有買賣
      系爭不動產之合意，本件買賣及所有權移轉登記應均屬通謀虛偽意思表示而為
      無效等語。上訴人辯以：被上訴人主張上訴人與蔡萬成之買賣契約及所有權移
      轉登記屬通謀虛偽意思表示，依民事訴訟法第二百七十七條，應由被上訴人就
      其起訴主張本件買賣屬通謀虛偽意思表示，負積極舉證之責。被上訴人就上訴
      人台新銀行帳戶內金錢之來源，及蔡萬成帳戶與上訴人之台新銀行帳戶同日但
      不同金額之支出、存入之質疑，並無法證明係蔡萬成先行交付金錢予上訴人，
      作為上訴人給付買賣價金之來源。另由證人林繼釧之證詞可知蔡萬成於簽約時
      意識清楚、有完全之意思能力，且明瞭契約內容與真意、土地增值稅價額並願
      以低價出售，其乃出於自由意志而與被上訴人簽訂買賣契約，絕非通謀之虛偽
      意思表示等語。
  ２、按「當事人主張有利於己之事實者，就其事實有舉證之責任。」民事訴訟法第
      二百七十七條第一項前段定有明文。又「民事訴訟如係由原告主張權利者，應
      先由原告負舉證之責，若原告先不能舉證，以證實自己主張之事實為真實，則
      被告就其抗辯事實即令不能舉證，或其所舉證據尚有疪累，亦應駁回原告之請
      求。」、「第三人主張表意人與相對人通謀而為虛偽意思表示者，該第三人應
      負舉證之責。」，最高法院十七年上字第九一七號、四十八年台上字第二九號
      分別著有判例。而所謂通謀為虛偽意思表示，乃指表意人與相對人互相故意為
      非真意之表示而言。故相對人不僅須知表意人非真意，並須就表意人非真意之
      表示相與為非真意之合意，始為相當。本件被上訴人主張上訴人與蔡萬成之買
      賣契約及所有權移轉登記均屬通謀虛偽意思表示，為上訴人所否認，依上說明
      ，被上訴人應負舉證之責，並證明上訴人明知蔡萬成所為買賣契約及所有權移
      轉登記非真意，並相與為非真意之合意，始能謂已盡舉證責任。若被上訴人先
      不能舉證，以證實自己主張之事實為真實，則上訴人就其抗辯事實即令不能舉
      證，或其所舉證據尚有疵累，亦應駁回被上訴人之請求。
  ３、次按「稱買賣者，謂當事人約定一方移轉財產權於他方，他方支付價金之契約
      。當事人就標的物及其價金互相同意時，買賣契約即為成立。」，民法第三百
      四十五條定有明文。是當事人只要就標的物及價金互相同意，買賣契約即為成
      立，標的物與價金是否相當，非買賣契約之成立要件。至以顯著不相當之代價
      讓與財產，遺產及贈與稅法第五條規定以贈與論，乃政府課稅上之行政措施，
      私法上仍不能遽認係屬贈與。
  ４、經查：
    (1)依卷附系爭不動產買賣契約書、土地登記申請書及土地、建築改良物買賣所有
      權移轉契約書（原審卷一第一一五至第一二二頁）所示蔡萬成之簽名及印文，
      核與蔡萬成於九十一年九月三十日親向台北市大同區戶政事務所申請印鑑證明
      時所填載之印鑑證明登記申請書上蔡萬成之簽名（原審卷一第一二四頁）及印
      鑑證明上之印文（原審卷一第一二五頁）相符，且據證人即處理系爭不動產買
      賣契約事宜之代書林繼釧於原審審理時結證稱：「（法官問：當時情形？）我
      是職業代書，之前不認識蔡萬成及甲○○，我是透過農會的朋友介紹，幫他們
      處理土地買賣事宜，當時是去年年底時，約在下午兩點多蔡萬成跟甲○○二人
      一起到我的事務所，蔡萬成當時有重聽，但是講話還算清楚，沒有任何異常現
      象，只是說話比較慢，他們兩人先前已經把買賣條件談好，到我們事務所祇是
      純粹簽約，（法官請被告提示不動產買賣契約原本）這份契約的確是在我們事
      務所簽的，他們兩人只來過我們事務所一次，也只簽過這份契約而已，當時我
      有看契約內容，有注意到買賣價金比較低，當時我有提醒蔡萬成這一點，蔡萬
      成是說因為甲○○有照顧他，所以他用比較便宜的價格賣她，私契是雙方談好
      就算數。至於公契也是我幫他處理的，公契上的價格是用土地公告現值算的。
      」、「（被告訴代：請確認蔡萬成及甲○○到事務所簽約日期，是否即為契約
      書所載的日期？上面簽名是否是他們本人所簽？）均是。」、「（被告訴代問
      ：私契及公契上所蓋蔡萬成印章，與蔡萬成印鑑證明書上的印章是否同一，均
      為蔡萬成使用的印鑑章？）是。」、「（被告訴代問：是否知道他們兩人如何
      給付買賣價款？）當時我只參與簽約過程，付款的事情是我們事務所小姐聯繫
      處理的，我們事務所處理這種案件，一般都是簽完約後會請雙方準備證件及提
      出付款證明才會幫他們過戶。」、「（被告訴代問：蔡萬成簽約當時意識是否
      清楚？是否可以自行行走？）蔡萬成當時自己走，甲○○在旁扶助，意識清楚
      。」、「（原告訴代問：當時是否有跟蔡萬成說系爭土地增值稅計算的總額？
      ）我們簽約前會試算土地增值稅，必需要用公告現值來算，計算結果我有跟蔡
      萬成講」等語屬實（原審卷一第一四三至一四六頁之九十二年九月十二日準備
      程序筆錄），堪認蔡萬成係出於自由意志與上訴人簽訂系爭之不動產買賣契約
      。
    (2)依系爭不動產買賣契約書（原審卷第一一五至一一八頁）第一、二條分別載有
      ：「買賣總價款：雙方議定新台幣：三百萬元。」、「付款期限及移交不動產
      方法：（一）本約簽訂時，甲方（上訴人）應付乙方（蔡萬成）價款之一部份
      計五十萬元（含定金），乙方亦即日親收足訖。餘款則照左列規定給付之。
      （二）第二次付款：雙方議訂於買賣移轉完成日為尾款交付日，甲方（上訴人
      ）須支付乙方（蔡萬成）二百五十萬元」等語（原審卷一第一一六頁），另依
      上開「土地買賣所有權移轉契約書」及「建築改良物買賣所有權移轉契約書」
      記載土地及建築改良物之買賣價款金額為一千四百九十九萬二千零七十四元及
      一百三十一萬六千五百元，二者合計一千六百三十萬八千五百七十四元（原審
      卷一第一一九至一二一頁），與上述之買賣契約記載之買賣價金三百萬元，固
      有差距。惟：依上訴人提出系爭不動產價款給付資料即上訴人所有台新銀行帳
      戶第00000000000000帳號存摺影本及系爭不動產增值稅繳款書
      影本所示，可知上訴人除於九十一年十一月十一日轉帳匯款五十萬元予蔡萬成
      外，其餘買賣價款，則由上訴人於九十一年十一月二十五日分別轉出一百八十
      七萬五千六百六十二元及二百二十八萬零一百五十五元，用以繳納系爭不動產
      之增值稅以代給付，有上開存摺及增值稅繳款書附於原審卷可憑（原審卷一第
      一三○至一三三頁、第一三四至一三五頁），是上訴人確已依約給付系爭不動
      產之買賣價金無訛。又參諸蔡維守係蔡萬成之三子，上訴人係蔡維守之同居人
      ，上訴人並為蔡維守生育一子蔡俊能，蔡萬成於九十二年二月十三日去世前一
      年係與蔡維守及上訴人同住，上訴人與蔡萬成之關係如同事實上之公媳，且據
      證人即與上訴人同住台北縣新莊市○○路社區之林春英、黃美雲於原審審理時
      分別結證稱：「（法官問：蔡萬成由誰照顧？）我在社區看到時都是被告（即
      上訴人）陪伴」、「（法官問：證人到被告處看到蔡萬成時，被告有無幫蔡萬
      成作何事？）照顧蔡萬成生活起居」等語（原審卷二第八四、八八頁之言詞辯
      論筆錄），而證人林繼釧於原審審理時亦結證稱：「蔡萬成是說因為甲○○有
      照顧他，所以他用比較便宜的價格賣她」等語（原審卷一第一四四頁之九十二
      年九月十二日準備程序筆錄），亦如前述，則揆諸上開３之說明，自難以蔡萬
      成低價出售系爭不動產予上訴人，即認上訴人與蔡萬成之買賣係屬虛偽。至不
      動產買受人取得金錢支付買賣價金之管道素有多端，或來自過往之資金或受贈
      或借貸於他人，買受人本身之所得如何，並非係有能力支付買賣價金之唯一憑
      據，是上訴人之所得如何、銀行帳戶內金錢之來源如何？及蔡萬成之帳戶為何
      被提領至僅剩一千餘元？等情均與系爭不動產買賣契約是否虛偽尚無必然關係
      ，均不能憑此即遽以認定上訴人與蔡萬成之買賣契約係出於通謀虛偽意思表示
      。
    (3)此外，被上訴人復未能舉證證明上訴人與蔡萬成之買賣契約及所為之所有權移
      轉登記屬於通謀虛偽之意思表示，依上開２舉證責任分配之原則，其未能舉證
      以實其說，自難採信。
  ５、從而，應認上訴人與蔡萬成間有買賣及移轉系爭不動產之真意。
（二）如認上訴人與蔡萬成間無買賣及移轉系爭不動產所有權之真意，則彼等間是否
      有隱藏贈與而移轉系爭不動產所有權之意思？
      如上所述，被上訴人未能舉證證明上訴人與蔡萬成之買賣契約及所為之所有權
      移轉登記屬於通謀虛偽之意思表示，自難認系爭不動產之買賣係屬於通謀虛偽
      之意思表示，是本院自無再就本項爭點，加以論述之必要，併此敘明。
六、綜上所述，被上訴人主張蔡萬成與上訴人間並無買賣及移轉系爭不動產之真正合
    意，其意思表示為無效，系爭不動產所有權仍屬被上訴人及其他繼承人全體公同
    共有，依民法第七百六十七條及第一百七十九條之規定，訴請上訴人塗銷系爭不
    動產之所有權移轉登記後，將系爭不動產騰空返還如原審判決附表所示全體公同
    共有人，為無理由，不應准許。原審判命上訴人各應將系爭不動產於九十二年一
    月七日登記買賣原因所為之所有權移轉登記予以塗銷，並應將系爭不動產騰空返
    還予原判決附表所示之全體公同共有人，自有未洽。上訴意旨指摘原判決不當，
    求予廢棄改判，為有理由，自應由本院予以廢棄改判，如主文第二項所示。
七、本件事證已臻明確，兩造其餘之攻擊、防禦方法，核與判決結果不生影響，爰毋
    庸一一論述，併此敘明。
八、據上論結，本件上訴為有理由，依民事訴訟法第四百五十條、第七十八條，判決
    如主文。
中　　　華　　　民　　　國　　九十三　　年　　十二　　月　   三十一 　　日
                              民事第十六庭
                                  審判長法  官  許  正  順
                                        法  官  翁  昭  蓉
                                        法  官  陳  邦  豪
正本係照原本作成。
如不服本判決，應於收受送達後二十日內向本院提出上訴書狀，其未表明上訴理由者
，應於提出上訴後二十日內向本院補提理由書狀（均須按他造當事人之人數附繕本）
上訴時應提出委任律師或具有律師資格之人之委任狀；委任有律師資格者，另應附具
律師資格證書及釋明委任人與受任人有民事訴訟法第四百六十六條之一第一項但書或
第二項（詳附註）所定關係之釋明文書影本。
中　　　華　　　民　　　國　　九十三　　年　　 十二 　　月　　三十一　　日
　　　　　　　　　　　　　　　　　　　　書記官  張  淑  芬
附註：
民事訴訟法第四百六十六條之一（第一項、第二項）：
對於第二審判決上訴，上訴人應委任律師為訴訟代理人。但上訴人或其他法定代理人
具有律師資格者，不在此限。
上訴人之配偶、三親等內之血親、二親等內之姻親，或上訴人為法人、中央或地方機
關時，其所屬專任人員具有律師資格並經法院認為適當者，亦得為第三審訴訟代理人
。
